【裁判字號】    97,重訴,239
【裁判日期】    980109
【裁判案由】    拆屋還地等
【裁判全文】
臺灣士林地方法院民事判決             97年度重訴字第239號
原      告  癸○○○
            子○○
共      同
訴訟代理人  張曼隆律師
複 代理 人  鄭三川律師
被      告  乙○○
訴訟代理人  楊宗儒律師
被      告  丙○○
訴訟代理人  徐南城律師
被      告  羊將實業股份有限公司
法定代理人  辛○○
被      告  太韋企業股份有限公司
法定代理人  丑○○
上  一  人
訴訟代理人  甲○○
被      告  楷興實業有限公司
法定代理人  己○○
上列當事人間拆屋還地等事件，本院於民國97年12月18日言詞辯
論終結，判決如下：
    主      文
原告之訴及其假執行之聲請均駁回。
訴訟費用新臺幣玖萬柒仟肆佰拾元由原告負擔。原告應賠償被
告丙○○所預繳之訴訟費用新臺幣壹仟零玖拾元。
    事實及理由
一、本件被告羊將實業股份有限公司（下稱「羊將公司」）、太
    韋企業股份有限公司（下稱「太韋公司」）、楷興實業有限
    公司（下稱「楷興公司」）經合法通知，未於最後言詞辯論
    期日到場，核無民事訴訟法第386 條各款所列情形，爰依原
    告聲請，由其一造辯論而為判決。
二、原告起訴主張：原告癸○○○、子○○為臺北市○○區○○
    段1小段319-2地號土地（下稱「系爭土地」）之分別共有人
    ，應有部分各4/5、1/5。茲因被告乙○○所有，現由被告羊
    將公司承租占有中之門牌號碼為臺北市士林區○○○路○段2
    巷151 弄58號房屋（下稱「58號房屋」）無權占用系爭土地
    如附圖所示F1部分（面積600.30平方公尺，下稱「甲部分土
    地」）；又被告丙○○所有，現由被告太韋公司、楷興公司
    承租占有中之臺北市士林區○○○路○ 段2 巷151 弄60號、
    60-1號、60-2號房屋及棚架（下合稱「60號等房屋」）無權
    占用系爭土地如附圖所示A1、A3、B1、B5、C1部分（面積合
    計607.22平方公尺，下合稱「乙部分土地」），致伊等所有
    權之行使受到侵害，爰依民法第767 條、第179 條規定，訴
    請被告羊將公司、太韋公司、楷興公司騰空遷出58號、60號
    等房屋並返還甲、乙部分土地；被告乙○○、丙○○拆屋還
    地並給付相當於租金之不當得利等語。並聲明：(一)被告乙○○應將58號房屋占用甲部分土地之部分拆除，並將甲部分土
    地返還原告。(二)被告丙○○應將60號等房屋占用乙部分土地
    之部分拆除，並將乙部分土地返還原告。(三)被告羊將公司應
    騰空遷出58號房屋，並將甲部分土地返還原告。(四)被告太韋
    公司、楷興公司應騰空遷出60號等房屋，並將乙部分土地返
    還原告。(五)被告乙○○應給付原告新臺幣（下同）22萬6,91
    7 元及自97年12月14日起至返還甲部分土地之日止，按週年
    利率5%計算之利息。(六)被告丙○○應給付原告22萬9,527 元
    及自97年12月14日起至返還乙部分土地之日止，按週年利率
    5%計算之利息。(七)原告願供擔保，請准宣告假執行。
三、被告丙○○則以：系爭土地係分割自原為訴外人陳懿轅、陳
    懿輪與禁治產人陳添丁（應有部分1/2，持分面積1018.67坪
    ，下稱「陳添丁所有土地」）共有之臺北市○○區○○段1
    小段319 地號土地（下稱「319 地號土地」），該3 人間訂
    有分管契約（下稱「系爭分管契約」），陳添丁並於其分管
    範圍內興建房屋。而陳添丁之監護人壬○○卻一地二賣，先
    於73 年4月10日將陳添丁就319 地號土地分管範圍其中200
    坪土地（下稱「系爭200 坪土地」）及坐落於系爭200 坪土
    地上60號等房屋出賣並移轉占有予訴外人庚○○與戊○○，
    另於78年1 月24日將其分管範圍其餘818.67坪土地（下稱「
    系爭818.67坪土地」）出賣並移轉占有予被告乙○○。嗣又
    將陳添丁所有319 地號土地應有部分1/2 出賣並移轉登記予
    訴外人蔡文福。蔡文福再將319 地號土地應有部分1/2 移轉
    登記予其妻即原告癸○○○，癸○○○復將319 地號土地應
    有部分1/5 移轉予其女即原告子○○。原告2 人繼於95年間
    ，與319 地號土地其他共有人協議原物分割共有物，並分得
    系爭土地。原告雖為系爭土地所有權人，惟因伊係於78年4
    月6 日以其兄即訴外人洪春長之名義，向庚○○、戊○○購
    買系爭200 坪土地及60號等建物，而原告之前手蔡文福於購
    買陳添丁所有319 地號土地應有部分時，即對伊基於上開買
    賣關係有權占有乙部分土地等情知之甚詳，其後17年間均未
    曾表示異議，自不得訴請伊拆屋還地等語，資為抗辯。並聲
    明：(一)原告之訴駁回。(二)如受不利之判決，願供擔保請准宣
    告免為假執行。
四、被告乙○○則以：系爭土地係分割自原為陳懿轅、陳懿輪、
    陳添丁共有之319 地號土地。而陳添丁因患有精神疾病，無
    法處理自己事務，於75年間經本院74年度禁字第8 號裁定宣
    告為禁治產人，並以其妹壬○○為其監護人。伊則與訴外人
    蔡松茂集資500 萬元，於78年1 月24日與壬○○簽訂不動產
    買賣契約，購買陳添丁就319 號土地分管範圍其中系爭818.
    67坪土地，惟礙於該時有效之修正前民法第1101條規定，於
    未經親屬會議允許前，無法辦理土地過戶手續，遂約定待陳
    添丁之證件能夠備齊或其繼承人得辦理過戶手續時，再行辦
    理過戶。壬○○為取信於伊等，除交付陳添丁之印鑑、319
    地號土地所有權狀等資料外，另與伊簽訂價金記載為2,400
    萬元之買賣契約書，作為於系爭818.67坪土地無法辦理過戶
    時，伊得請求2,400 萬元違約金之依據。伊於取得系爭818.
    67坪土地之占有後，即基於前手陳添丁與他共有人陳懿轅、
    陳懿輪間之系爭分管契約，於系爭818.67坪土地上興建臺北
    市士林區○○○路○ 段2 巷151 弄58-1、58-2號（下稱「58
    -1號、58-2號房屋」）及58號房屋。詎84年間，蔡文福竟向
    伊表示已取得系爭818.67坪土地之所有權，伊等乃與蔡文福
    簽訂協議書（下稱「系爭協議書」），約定由伊及蔡松茂以
    58-1號、58-2號房屋之用益，交換58號房屋坐落甲部分土地
    之利用，至建物滅失或土地遭徵收、重劃、共有物分割等致
    無法使用之日止。況依壬○○之證言，足徵蔡文福與壬○○
    間並未達成買賣陳添丁所有319 地號土地應有部分之合意，
    其間所為所有權移轉登記之處分行為，自不可能取得陳添丁
    親屬會議之允許，實難認蔡文福已合法取得319 地號土地應
    有部分。縱認蔡文福已取得319 號土地應有部分，惟因蔡文
    福於購買時，即對伊所有之58號房屋基於系爭分管契約有權
    占用甲部分土地等情知之甚詳，嗣又與伊簽訂系爭協議書，
    是嗣後受讓蔡文福權利之原告，自應受系爭分管協議與系爭
    協議書之拘束，不得主張伊所有之58號房屋係無權占用甲部
    分土地。再退步言，縱認原告有權向被告主張拆屋還地，原
    告仍有權利濫用之情形等語，資為抗辯。並聲明：(一)原告之
    訴駁回。(二)如受不利之判決，願供擔保請准宣告免為假執行
    。
五、被告羊將公司則以：伊向蔡松茂承租58號房屋及58-1號建物
    之一半迄今已15年等語，資為抗辯。並聲明：原告之訴駁回
    。
六、被告太韋公司、楷興公司則以：伊等分別向被告丙○○承租
    60號等房屋之前、後半段，迄今已各5年、3年等語，資為抗
    辯。並聲明：原告之訴駁回。
七、兩造不爭執之事實：
  (一)319 地號土地原為陳懿轅、陳懿輪及陳添丁所共有，應有部
    分各1/4 、1/4 及1/2 。陳添丁之應有部分嗣於80年7 月2
    日以買賣為原因移轉登記予蔡文福，蔡文福再於86年9 月11
    日以贈與為原因移轉登記予其妻即原告癸○○○，原告癸○○○除於86年12月8 日以買賣為原因將其中應有部分1/4 移
    轉登記予訴外人丁○○外，又於93年11月1 日以買賣為原因
    將剩餘應有部分中之1/20移轉登記予其女即原告子○○；原
    告癸○○○、子○○繼於97年3 月14日與319 地號土地其他
    共有人協議分割共有物，並分得系爭土地（詳如附表）。
  (二)系爭土地現登記為原告癸○○○、子○○分別共有，應有部
    分各4/5、1/5。
  (三)陳添丁於69年8 月7 日將其所有319 地號土地應有部分其中
    系爭200 坪土地出賣並移轉占有予庚○○，庚○○再於73年
    4 月10日轉售並移轉占有予戊○○（仍由陳添丁出面與戊○○訂約）。戊○○則在乙部分土地上興建60號等房屋，並於
    78年4 月6 日將上開土地連同60號等房屋出賣並移轉占有予
    被告丙○○（由庚○○與戊○○共同出面與丙○○訂約）。
  (四)陳添丁於78年1月24日將其所有319地號土地應有部分其中系
    爭818.67坪土地出賣並移轉占有予被告乙○○與訴外人蔡松
    茂（僅由被告乙○○出面與陳添丁訂約，蔡松茂為契約見證
    人），並由被告乙○○於甲部分土地上興建58號房屋。
  (五)坐落於甲部分土地之58號房屋現由被告乙○○出租予羊將公
    司使用中。
  (六)坐落於乙部分土地之60號等房屋現由被告丙○○出租予被告
    太韋公司、楷興公司使用中。
  (七)本院於75年3月10日以74年度禁字第8號裁定宣告陳添丁為禁
    治產人，並指定其妹壬○○為其監護人。
八、得心證之理由：
    原告主張被告乙○○所有之58號房屋、被告丙○○所有之60
    號等房屋，分別無權占用原告共有之系爭土地甲、乙部分，
    故被告羊將公司、太韋公司、楷興公司應騰空遷出58號、60
    號等房屋並返還甲、乙部分土地；被告乙○○、丙○○應拆
    屋還地並給付相當於租金之不當得利等語，惟為被告所否認
    ，並以前揭情詞置辯。故本件爭點即為：(一)蔡文福是否有合
    法取得319地號土地所有權應有部分1/2？(二)陳懿轅、陳懿輪
    、陳添丁間有無就319 地號土地訂有系爭分管契約？(三)如(二)
    為肯定，則被告乙○○之58號房屋及被告丙○○之60號等房
    屋分別占用系爭土地甲、乙部分是否無權占有？茲分述如下
    ：
  (一)蔡文福是否有合法取得319地號土地所有權應有部分1/2？
    1.按監護人對受監護人之財產，非為受監護人之利益，不得
      使用或處分，如其處分之標的物為不動產時，雖其處分係
      為受監護人之利益，亦須得親屬會議之允許始得為之，97
      年5 月23日修正前民法第1101條固定有明文，第此項處分
      權之行使，係指由監護人以自己名義為處分之情形而言。
      此與監護人以限制行為能力人（受監護人）法定代理人地
      位，同意限制行為能力人（受監護人）為該財產之處分，
      應適用民法第78條、第79條或第84條規定者，並非相同（
      最高法院82年度臺上字第2056號判決參照）。次按禁治產
      人，無行為能力；而無行為能力人由法定代理人代為意思
      表示，並代受意思表示，民法第15條、民法第76條分別規
      定甚明。是監護人以禁治產人法定代理人之地位，代為意
      思表示或代受意思表示以處分禁治產人之不動產，即無庸
      適用修正前民法第1101條之規定，得親屬會議之允許。
    2.經查，陳添丁於80年7 月2 日以買賣為原因，將319 地號
      土地應有部分1/2 移轉登記予蔡文福，有319 地號土地登
      記謄本在卷可稽（本院卷(一)第40頁）。而稽諸蔡文福與與
      陳添丁間之不動產買賣契約書（本院卷(二)第14至17頁），
      第一段前言即已表明「賣主陳添丁、監護人壬○○（以下
      簡稱乙方）」，是該買賣契約書末頁「賣方（乙方）」簽
      署欄雖僅有壬○○簽名及蓋章，亦足以判斷壬○○係以陳
      添丁法定代理人之地位代為（受）意思表示而簽訂該買賣
      契約甚明，揆諸前揭說明，自無庸事先得到親屬會議之允
      許。又證人壬○○雖於97年10月9 日本院言詞辯論時到場
      結證稱，伊將所有權狀及身分證、印章交給代書賴啟良，
      並簽一份伊以為是借錢的文件，想不到簽下去以後土地就
      過戶到蔡文福名下，伊不清楚，都是代書辦的，伊嗣後有
      告蔡文福與賴啟良詐欺，開庭前賴啟良拿一隻槍在伊面前
      耍來耍去，伊不得已才跟檢察官講是不得已提出告訴等語
      （本院卷(一)第202 至203 、206 頁）。惟因壬○○本人即
      為上開買賣契約之利害關係人，與蔡文福利害相左，就此
      部分所為證詞，難免有偏頗之虞；況壬○○為40年2 月23
      日出生，於80年間簽署上開買賣契約之前，已有多次出售
      不動產或貸款之經驗，有相當之閱歷，而其就遭詐欺簽署
      上開買賣契約書或遭脅迫改變指訴等變態事實，亦無法提
      出其他佐證以實其說，自難僅憑與上開買賣契約書及偵查
      筆錄等客觀內容不符之主觀證言，即遽認壬○○未代理陳
      添丁將319 地號土地應有部分1/2 出售並移轉登記予陳文
      福。故被告乙○○辯稱陳文福未合法取得319 地號土地所
      有權應有部分1/2 一節，尚不足採。
  (二)陳懿轅、陳懿輪、陳添丁間有無就319 地號土地訂有系爭分
    管契約？
    1.被告乙○○、丙○○辯稱陳懿轅、陳懿輪、陳添丁間就31
      9 地號土地原即訂有系爭分管契約，雖為原告所否認，惟
      證人庚○○及壬○○先後於97年9 月15日及同年10月9 日
      本院言詞辯論時就共有人間如何在319 地號土地上之特定
      範圍管理、使用、收益等情結證明確（本院卷(一)第93、97
      、202 頁），並有證人壬○○及庚○○與戊○○分別出具
      之證明書影本在卷可稽（本院卷(一)第61至64頁）。而陳懿
      輪之後手陳懿暢亦曾就319 地號土地，對其他共有人提起
      本院95年度重訴字第275 號先位確認分管範圍、備位請求
      分割共有物之訴（本院卷(二)第39至45頁）。而蔡文福向陳
      添丁購買319 地號土地應有部分1/2 時，亦明知該土地上
      已有58號房屋及60號等房屋存在，並同意由其自行處理（
      本院卷(二)第16頁）。另由庚○○、戊○○及被告乙○○分
      別在陳懿轅、陳添丁所分管之319 地號土地特定範圍內興
      建房屋使用，迄97年3 月14日該土地共有人協議分割共有
      物止，至少有20年以上，各共有人各自占有管領不同範圍
      之土地，且互不干涉等情以觀，更可認定319 地號土地共
      有人間確有系爭分管契約存在。
    2.按所謂共有物之分管契約，係指共有人間就共有物之全部
      劃定範圍，各自占用共有物之特定部分而為管理者之謂（
      最高法院86年度臺上字第1382號判決參照）。況共有物分
      管之約定，不以訂立書面為要件，倘共有人間實際上劃定
      使用範圍，對各自占有管領之部分，互相容忍，對於他共
      有人使用、收益，各自占有之土地，未予干涉，已歷有年
      所，即非不得認有默示分管契約之存在（最高法院83年度
      臺上字第1377號判決參照）。是一般人縱不知該法律名詞
      之意義，惟如共有人確有就共有物之全部劃定範圍，各自
      占用共有物之特定部分，並為管理、使用、收益，無論明
      示或默示，均足當之。是原告以證人壬○○不知「分管」
      之意義，又未經地政機關實地測量、指界，且共有人間亦
      未訂立書面為由，主張系爭分管契約不存在等語，洵不足
      採。
  (三)如(二)為肯定，則被告乙○○之58號房屋及被告丙○○之60號
    等房屋分別占用系爭土地甲、乙部分是否無權占有？
    1.按最高法院48年臺上字第1457號判例謂：土地與房屋為各
      別之不動產，各得單獨為交易之標的，且房屋性質上不能
      與土地使用權分離而存在，亦即使用房屋必須使用該房屋
      之地基，故土地及房屋同屬於一人，而將土地及房屋分開
      、同時或先後出賣，其間雖無地上權設定，然除有特別情
      事，可解釋為當事人之真意，限於賣屋而無基地之使用外
      ，均應推斷土地承買人默許房屋承買人繼續使用土地。又
      最高法院73年度第5 次民事庭會議決議則針對上開判例加
      以補充：參照該判例之原判決全部裁判意旨，係認為使用
      土地之房屋所有人對土地所有人應支付相當之代價，則其
      法律關係之性質，當屬租賃。至其租金數額，如當事人間
      不能協議決定，當可訴請法院裁判。其再因轉讓而承受土
      地所有權之人，應有民法第425 條之適用，其再因轉讓而
      繼受房屋所有權之人，則除有反對之特約外，應推斷土地
      所有人對之默許其繼續承租，故不問其後為轉讓土地或轉
      讓房屋，其土地所有權之承受人對房屋所有人或房屋所有
      權之承受人對土地所有人，均繼續其原來之法律關係。
    2.而最高法院48年臺上字第1457號判例及73年度第5 次民事
      庭會議決議所謂「土地及房屋同屬一人」，固可包括「土
      地及房屋同屬相同之共有人」及「土地共有人數除與房屋
      相同之共有人外，尚有其他共有人」之情形在內；並將所
      稱之「房屋承買人」擴及於共同承購未經建物所有權第一
      次登記之房屋後具有事實上處分權之人。惟必以該房屋原
      所有人建造時經土地其他全體共有人同意，且就承買後未
      經建物所有權第一次登記房屋有「全部」之事實上處分權
      能者始足稱之（最高法院87年度臺上字第686 號、89年度
      臺上字第284 號判決參照）。亦即如共有人依分管契約在
      分管之特定部分土地上興建房屋，於共有物分割確定，雖
      共有關係已消滅，惟共有人占有共有土地之特定部分適分
      歸其取得，則共有人在分管之特定部分土地上所興建之房
      屋與其基地同屬一人，而將土地及房屋分開或先後出賣與
      二人時，房屋性質上不能與基地使用權分離存在，於此情
      形應認基地買受人於買受之初，即有默認房屋買受人有權
      繼續使用基地，自難謂無權占有（最高法院89年度臺上字
      第482 號判決參照）。是原告主張於319 地號土地協議分
      割後，依最高法院85年度臺上字第53、1046號判決意旨，
      先前共有人間之分管契約當然終止，原共有人基於分管契
      約而於分管之特定部分所興建之房屋，即屬無權占有等語
      ，容有誤會，洵不足採。
    3.次按基於保護房屋使用權之考量，使房屋所有權與土地利
      用權結成一體，促進房屋所有權之安定性，使基地使用權
      不因基地物權之嗣後變動而受影響，俾資調和土地與房屋
      之利用關係，以避免危害社會經濟，並維公平。故民法第
      425條之1乃參照前揭判例及決議意旨，予以明文規定：「
      土地及其土地上之房屋同屬一人所有，而僅將土地或僅將
      房屋所有權讓與他人，或將土地及房屋同時或先後讓與相
      異之人時，土地受讓人或房屋受讓人與讓與人間或房屋受
      讓人與土地受讓人間，推定在房屋得使用期限內，有租賃
      關係。其期限不受第449條第1項規定之限制。前項情形，
      其租金數額當事人不能協議時，得請求法院定之。」且因
      前揭最高法院判例意旨，已增列為民法第425條之1內容，
      並於88年4 月21日由總統令增訂公布，並經民法債編施行
      法明定自89年5 月5 日施行，該新增條文規定雖未經民法
      債編施行法明定具有溯及效力，惟發生於上開增訂法條生
      效施行前之房屋及土地轉讓事實，倘與上開實務見解內容
      相符，仍得援用上開實務見解及法理（最高法院95年度臺
      上字第169 號判決參照）。
    4.又尋繹最高法院48年臺上字第1457號判例及73年度第5 次
      民事庭會議決議之規範本旨，乃側重於房屋所有權與基地
      利用權一體化之體現，並基於房屋既得使用權保護原則之
      考量，進一步肯認基地使用權不因基地物權之嗣後變動而
      受影響，藉以調和土地與建物之利用關係，庶符社會正義
      之要求。是房屋所有人對土地所有人原已取得基地利用權
      ，嗣將土地或房屋出賣因致房地異主時，雖與上開判例所
      稱「土地及房屋同屬一人」之情形未盡相同，惟就該判例
      規範之目的及債權物權化之趨勢而言，自得依「相類事實
      ，應為相同處理」之法理而為類推適用（最高法院91年度
      臺上字第1919號判決參照）。又於民法第425 條之1 規定
      施行後，於房屋所有權人原有合法使用坐落土地之所有權
      及地上權，而僅將房屋所有權或僅將土地所有權或地上權
      之全部或一部讓與他人，或將土地所有權或地上權及房屋
      所有權同時或先後讓與相異之人時，亦可類推適用（最高
      法院93年度臺上字第1328號判決參照）。亦即房屋之建造
      如曾經基地原所有人同意，核與系爭土地及房屋同屬一人
      所有者相類，堪認基地所有人於房屋建造時應已認知並容
      許該屋於堪用之期限內繼續使用其基地，如該基地之受讓
      人於買受土地時，該屋已存在多年，當難諉為不知，自無
      不許類推適用民法第425 條之1 規定及最高法院48年臺上
      字第1457號判例之理由，應可推斷基地受讓人已默許該屋
      繼續使用其基地，始與誠信原則及社會正義之要求無違（
      96年度臺上字第1359號判決參照）。是民法第425 條之1
      規定及最高法院48年臺上字第1457號判例，得類推適用於
      房屋所有人對土地所有人原已取得基地使用權之情形（學
      者謝哲勝亦贊同此一見解，詳參氏著「租賃的推定」，臺
      灣本土法學雜誌，第78期，2006年1 月，第113 頁）。
    5.綜上，土地及房屋同屬於一人，而將土地及房屋分開、同
      時或先後出賣，其間雖無地上權設定，然除有特別情事，
      可解釋為當事人之真意，限於賣屋而無基地之使用外，均
      應推斷土地承買人默許房屋承買人繼續承租土地。而所謂
      「土地及房屋同屬一人」，包括「土地及房屋同屬相同之
      共有人」及「土地共有人數除與房屋相同之共有人外，尚
      有其他共有人」，且該房屋原所有人建造時經土地其他全
      體共有人同意之情形在內；另所稱「房屋承買人」，亦包
      括承購未經建物所有權第一次登記之房屋後具有「全部」
      事實上處分權之人。且縱發生於增訂民法第425條之1生效
      施行前之房屋及土地轉讓事實，仍得援用上開實務見解及
      法理。又縱土地及房屋不同屬一人所有，惟如房屋所有人
      於興建房屋時業經土地所有人同意，亦得類推適用民法第
      425條之1規定及最高法院48年臺上字第1457號判例。
    6.本件陳懿轅、陳懿輪、陳添丁間原即就319 地號土地訂有
      系爭分管契約，陳添丁自得於其所分管土地之範圍內，為
      管理、使用及收益。陳添丁嗣於69年8 月7 日將其所分管
      319 地號土地範圍其中系爭200 坪土地出賣並移轉占有予
      庚○○，庚○○再於73年4 月10日轉售並移轉占有予戊○○，戊○○則在乙部分土地上興建60號等房屋，並於78年
      4 月6 日將上開土地連同60號等房屋出賣並移轉占有予被
      告丙○○；陳添丁又於78年1 月24日將其所分管319 地號
      土地範圍其餘系爭818.67坪土地出賣並移轉占有予被告乙○○與訴外人蔡松茂，並由被告乙○○於甲部分土地上興
      建58 號 房屋等情，前已認定。顯見58號房屋係被告乙○○經319 地號土地共有人陳添丁同意而在其所分管之甲部
      分土地上所建造，60號等房屋則係戊○○經陳添丁同意而
      在其所分管之乙部分土地上所建造，堪認319 地號土地全
      體共有人於58號、60號等房屋興建之初，應已認知並容許
      該房屋於堪用之期限內繼續使用其基地。
    7.爰斟酌土地與房屋為各別之不動產，各具相當之使用及經
      濟價值，亦各得單獨為交易之標的，且房屋性質上不能與
      土地使用權分離而存在，亦即房屋之存在必須使用該房屋
      之地基，而不容輕易變動，此為房屋基地之使用權恒定原
      則，為房屋與其基地使用關係之基本法理，而為近代民法
      權利社會化、物權相對化、債權物權化發展趨勢之所在。
      經查，陳添丁於80年7 月2 日將319 地號土地應有部分1/
      2 出售並移轉登記予蔡文福，蔡文福再於86年9 月11日將
      該土地應有部分贈與並移轉登記予原告癸○○○，原告癸○○○除於86年12月8 日將其中應有部分1/4 出售並移轉
      登記予訴外人丁○○外，又於93年11月1 日將其所有剩餘
      應有部分中之1/20出售並移轉登記予原告子○○，原告癸○○○、子○○繼於97年3 月14日與319 地號土地其他共
      有人協議分割共有物，而分得系爭土地。是於原告癸○○○、子○○輾轉受讓取得系爭土地權利前，58號及60號等
      房屋對其基地使用權關係即已存在，且上開房屋均已存在
      多年，亦為原告所明知（蔡文福向陳添丁買受319 地號土
      地應有部分時，即已於不動產買賣契約書第8 條特別加註
      「地上物由甲方（蔡文福）自行處理，與乙方（陳添丁）
      無涉」，顯已知悉上情，本院卷(二)第62-25 頁；原告癸○○○、子○○復為蔡文福之妻、女，更難諉為不知），與
      最高法院48年臺上字第1457號判例及民法新增第425 條之
      1 第1 項前段規定之基本法理相類，自可類推適用之，即
      應推斷原告已默許58號及60號等房屋於堪用之期限內繼續
      使用其基地，始與誠信原則及社會正義之要求無違。則原
      告取得系爭土地所有權後，仍應受58號及60號等房屋對該
      基地原有使用權之法律關係之拘束，即58號房屋所有權人
      及60號等房屋事實上處分權人仍得主張該房屋於堪用之期
      限內對系爭土地之甲、乙部分原已取得之使用權關係，而
      適用民法第425 條之1 規定之效果，即應認為另成立租賃
      關係，故58號、60號等房屋並非無權占用系爭土地，亦非
      無法律上原因。
    8.從而，原告依民法第767條、第179條規定，訴請被告乙○○、丙○○拆除占用甲、乙部分土地之58號、60號等房屋
      ，返還所占用之土地，並給付相當於租金之不當得利，及
      訴請被告羊將公司及太韋公司、楷興公司騰空遷出58號及
      60號等房屋並返還甲、乙部分土地，均非正當，為無理由
      ，應予駁回。原告之訴既經駁回，其假執行之聲請亦失所
      附麗，應併予駁回。
九、本件訴訟費用額確定為9 萬7,413 元（即原告預繳之第一審
    裁判費8 萬7,823 元、地政機關測量規費8,500 元及被告丙○○預繳之證人旅費1,090 元），並應由原告負擔。故原告
    應賠償被告丙○○所預繳之訴訟費用1,090 元。
十、本件判決基礎已臻明確，兩造其餘之攻擊防禦方法及訴訟資
    料經本院斟酌後，核與判決不生影響，無一一論述之必要，
    併予敘明。
據上論結，原告之訴為無理由，依民事訴訟法第385條第1項前段
、第78條、第85條第1項前段、第87條第1項，判決如主文。
中    華    民    國    98    年     1    月    9     日
                  民事第二庭  法  官  張國勳
以上正本證明與原本無異。
如對本判決上訴，應於判決送達後20日內向本院提出上訴狀。
中    華    民    國    98    年    1     月    12    日
                              書記官  周玉惠


司法院資訊處製作；財團法人民間司法改革基金會備份。
